臺灣高等法院刑事判決　　　　　　　　99年度上易字第2076號
上　訴　人
即　被　告　樂鏡妹
選任辯護人　蕭介生律師
上　訴　人
即　被　告　張傑原名：張村榮.
上列上訴人因傷害案件，不服臺灣板橋地方法院99年度易字第50
1號，中華民國99年8月10日第一審判決（起訴案號：臺灣板橋地
方法院檢察署98年度偵字第31749號），提起上訴，本院判決如
下：
    主  文
上訴駁回。
    事  實
一、張傑係址設新北市中和區（原臺北縣中和市○○○路472 號
    1樓有巢氏房屋中和捷運加盟店之店長，樂鏡妹原為該店職
    員。民國98年8月21日22時許，雙方因樂鏡妹之值班卡是否
    由他人代打一事，在上址店內發生口角爭執，張傑遂要求樂
    鏡妹離職，並將樂鏡妹之辦公物品丟至地上，樂鏡妹竟即基
    於傷害之犯意，徒手揮打張傑臉部1拳，致張傑受有左眼瞼
    及眼周區挫傷之傷害，而張傑亦因此基於傷害之犯意，徒手
    推打樂鏡妹，致樂鏡妹受有頭部外傷、臉、頸、唇之磨損或
    擦傷、胸壁挫傷等傷害。
二、案經張傑、樂鏡妹分別訴由新北市政府（原臺北縣政府）警
    察局中和第一分局移送臺灣板橋地方法院檢察署檢察官偵查
    起訴。
    理  由
壹、相關證據證據能力之說明：
一、被告樂鏡妹及其辯護人固否認告訴人張傑之明師中醫聯合診
    所診斷證明書之證據能力。惟經本院向明師中醫聯合診所函
    調張傑在該診所之病歷資科，證實偵查卷所附之診斷證明書
    記載與張傑在該診所之病歷資料記載相符（見本院卷第50至
    51頁、偵查卷第9頁）。按除顯有不可信之情況外，從事業
    務之人於業務上或通常業務過程所須製作之紀錄文書、證明
    文書，亦得為證據，刑事訴訟法第159條之4第2款有明文規
    定。查：本院卷附之明師中醫聯合診所99年10月26日順字第
    0990004號函檢送之告訴人張傑於98年8月22日迄同年月25日
    至該診所就診之病歷資料，以及偵查卷所附之明師中醫聯合
    診所出具並由診治醫師根據上開病歷資料登載具名負責之診
    斷證明書，其內就告訴人張傑於98年8月22日迄同年月25日
    至該醫院就診、診斷結果及治療作為等事項所作之紀錄，係
    屬上開診所診療醫師基於其業務關係，根據醫治張傑身體進
    行之觀察、診治結果，所製作之紀錄、證明文書，因該醫療
    人員有據實製作之義務，復無利害關係，尤其病歷資料部分
    ，係診治醫師於執行例行性之業務過程中（醫治病人及觀察
    病人狀況），本於觀察而於當場且及時之記載，而上揭診斷
    書復係根據該病歷資料內容製作而成，自均符合前述從事業
    務之人於業務上或通常業務過程所須製作之紀錄文書、證明
    文書之要件，依刑事訴訟法第159條之4第2款之規定，該等
    文書有關上述傷情紀錄部分，應有證據能力。被告樂鏡妹及
    其辯護人爭執此等供述文書之證據能力，尚不可採。
二、檢察官、被告樂鏡妹、其辯護人、及被告張傑於本院準備程
    序、審判程序，對於本判決下列所引用之被告以外之人於審
    判外所為之其他供述證據之證據能力，均未予爭執，而同意
    作為證據（見本院卷第44頁正面、第67頁背面），本院審酌
    該等供述證據並無何違法取得或信用性偏低之情事，且為證
    明被告二人本案犯罪事實所必要，復屬適當，依刑事訴訟法
    第159條之5之規定，自有證據證據能力。
貳、認定犯罪事實所憑之證據及理由：
一、被告樂鏡妹、張傑於偵審中均供承：張傑係有巢氏房屋中和
    捷運加盟店店長，樂鏡妹為該店職員，98年8月21日22時許
    ，雙方因樂鏡妹之值班卡是否由他人代打一事，在臺北縣中
    和市○○路472號1樓店內發生口角爭執，張傑遂要求樂鏡妹
    離職等情不諱，惟皆否認有何傷害犯行，被告樂鏡妹辯稱：
    我是被張傑打，所以我的頭才會腫脹，桂坤榮把我擋住，我
    到傅承洋的桌上打119，警察來後，雙方就沒有衝突，我沒
    有打張傑，不知張傑傷哪裡來的云云；被告張傑則辯稱：樂
    鏡妹出拳毆打我後，隨即被桂坤榮拉開，縱使我有抵抗行為
    ，亦係出於防衛意思而將樂鏡妹推開之不得已行為，屬正當
    防衛，我並未傷害樂鏡妹云云。
二、經查：
(一)、98年8月21日22時許，被告二人因樂鏡妹是否由他人代打值
    班卡一事，在臺北縣中和市○○路472號1樓有巢氏房屋中和
    捷運加盟店內發生口角爭執，張傑遂要求樂鏡妹離職，並將
    樂鏡妹之辦公物品丟至地上之事實，為被告樂鏡妹、張傑於
    警詢及偵查、原審承認在卷（見偵查卷第4頁正面、第6頁背
    面、第17頁，原審卷第45頁背面、第111頁背面至第112頁正
    面、第114頁背面），並經目擊證人桂坤榮、薛全吉分別於
    偵查及原審審理時結證無誤（見偵查卷第17頁，原審卷第10
    8頁背面、第135頁背面）。被告張傑於本院改稱：我到樂鏡
    妹位置整理她的物品云云（見本院卷第134頁正面），顯屬
    不實。
(二)、被告樂鏡妹見張傑丟棄其桌上物品之際，有徒手揮打張傑一
    拳，致張傑受有左眼瞼及眼周區挫傷等傷害之事實，業據證
    人即告訴人張傑於原審具結證稱：「樂鏡妹打電話給我，我
    到公司後，我請她離職，她不願意，我就把她的東西丟到地
    上，請同事幫她整理好，我丟了2、3次後，樂鏡妹就衝過來
    打我，我頭轉過去，她剛好打到我左眼的眼鏡，當時眼鏡有
    破掉」等語（見原審卷第114頁背面），並經目擊證人桂坤
    榮於原審結證稱：「…之後張傑到樂鏡妹的座位上，把樂鏡
    妹的東西往地上丟，樂鏡妹就過去打張傑眼部一拳」等語明
    確（見原審第135頁背面）。證人桂坤榮於偵查中亦為相類
    之證述（見偵查卷第17頁）。又證人即嗣後趕到現場處理之
    員警李昱德於原審具結證稱：我到現場後，看到桌面亂七八
    糟，我確定張傑之眼睛有受傷，我當時有請其與樂鏡妹去驗
    傷等語無訛（見原審卷第139頁正面），並有張傑於98年8月
    22日至明師中醫聯合診所就診時，其左眼瞼及眼周區有挫傷
    之病歷及診斷證明書各1份在卷可稽（見偵查卷第9頁，本院
    卷第50至51頁）。足認張傑指訴被告樂鏡妹有揮擊張傑一拳
    致張傑受傷之情，尚可採信。被告樂鏡妹否認有出手打張傑
    云云，應屬卸責之詞，不足採信。
(三)、被告張傑於上揭時地有出手打樂鏡妹頭、臉部，並在拉扯中
    樂鏡妹胸部為被告張傑手肘揮到之情，業據證人即告訴人樂
    鏡妹於原審具結證在卷（見原審卷第112頁正面），並經目
    擊證人傅承洋於本院結證稱：「樂鏡妹是嘴角流血，（薛全
    吉說有看到衝突就跑到騎樓，他說他有叫你去把他們兩人拉
    開，阻止兩人打架，你有無阻止？）桂坤榮在我前面，我就
    叫桂坤榮把他們兩人拉開，他們兩人扭在一起，扭在一起的
    速度很快，我不知道為何扭在一起，樂鏡妹嘴角受傷是拉扯
    過後受傷」等語（見本院卷第70至72頁）。目擊證人薛全吉
    於原審亦結證稱：「…爭吵的時候，張傑就把樂鏡妹的東西
    往地上丟，叫他不用再來上班，我在幫樂鏡妹整理丟在地上
    的東西，我整理好之後，我走到騎樓，裡面就發生更激烈的
    爭執，雙方有打架，我看到張傑用拳頭打樂鏡妹頭、臉，打
    了兩、三下」、「（在被告二人衝突後，你有無看到樂鏡妹
    受傷？）我看到樂鏡妹嘴角有點血絲，頭、臉部位有紅腫」
    等語（見原審卷第108至109頁正面）。而證人李昱德於原審
    具結證稱：「（你到達現場時，你看到何情況？）我看到現
    場的桌面亂七八糟，張傑的右眼下方受傷，樂鏡妹嘴唇下方
    受傷」等語無誤（見原審卷第139頁）；證人即嗣後趕至現
    場之羅志昌於原審亦具結證稱：我到場時，看到公司門口、
    地上亂糟糟的，走進公司裡就看到樂鏡妹站在座位旁邊，嘴
    角有血，樂鏡妹有撥開頭髮給我看頭上的腫包等語（見原審
    卷第117之1頁正面），並有樂鏡妹於98年8月21日至天主教
    耕莘醫院永和分院就診時，其有頭部外傷、臉、頸、唇有磨
    損或擦傷及胸壁挫傷等傷害之病歷（含唇磨損、擦傷之照片
    ）及診斷證明書各1份在卷可稽（見偵查卷第10頁，原審卷
    第75至85頁）。綜上，足證被告張傑應亦有推打樂鏡妹成傷
    之行為，被告張傑否認有出手打樂鏡妹，亦不足採。
(四)、又證人薛全吉於原審及本院皆證稱：我看到被告張傑打樂鏡
    妹，沒有看到樂鏡妹出手打張傑，我沒有看到張傑有明顯傷
    害；當晚在泰國蝦吃消夜時，沒有看到張傑臉上有傷，（你
    是否有叫張傑去驗傷？）沒有記憶云云（見原審卷第108頁
    背面至第109頁，本院卷第105至106頁）。證人桂坤榮於原
    審及本院則證稱：樂鏡妹先打張傑一拳，有作勢要再打張傑
    ，張傑把手舉起來要阻擋，我於偵查中說的一來一往就是這
    個情形，兩個人發生衝突過程中，張傑沒有去拉樂鏡妹的衣
    領，我沒看到樂鏡妹的頭部、胸部有無撞擊到其他地方，張
    傑在阻擋樂鏡妹的過程中，手沒有碰到樂鏡妹的頭或胸部，
    是樂鏡妹打完電話報警後，樂鏡妹自己用牙齒咬左下嘴唇，
    我把張傑、樂鏡妹拉開之後，沒有看到樂鏡妹的嘴唇流血；
    隔天薛全吉在辦公室對張傑說樂鏡妹有去驗傷，你最好也去
    驗傷云云（見原審卷第135頁背面至第136頁正面，本院卷第
    130至131頁）。證人傅承洋於本院證稱：當天樂鏡妹是嘴角
    流血，張傑部分沒有印象，他說他臉不舒服，我不記得張傑
    是否有戴眼鏡，我確定樂鏡妹有受傷，但是沒看出張傑有受
    傷等語（見本院卷第70頁背面）。查：被告樂鏡妹、張傑二
    人均否認有本案傷害犯行，其二人就有無打對方一節，所為
    供述，南轅北轍，截然不同，而本案到庭作證之薛全吉、桂
    坤榮、傅承洋皆曾任職於有巢氏房屋中和捷運加盟店，為其
    等證述在卷，薛全吉、桂坤榮二人所述之情節差異甚大，隱
    然各有支持對象之勢，其中是否有涉及過去之私人恩怨，實
    啟人疑竇，而證人傅承洋於本院作證之始即證稱：有看見衝
    突，但時間過很久了等語（見本院卷第70頁正面），其在記
    憶方面顯已有所淡退。是本案相關證人之證言，必須依其等
    供證內容，再根據全無利害、恩怨關係之證人李昱德於原審
    所為之證述，決定其等證言何者可採、何者不可採，非可一
    概而論。復參以：被告樂鏡妹於本院準備程序聲請再傳訊證
    人薛全吉時，經訊以：「薛全吉在原審已經作證？」被告樂
    鏡妹稱：「他有新的證詞」等語（見本院卷第44頁正面），
    在尚未詰問前即已知證人薛全吉有新證詞，亦見本案實有當
    事人事先與證人溝通作證內容之情形，則與有巢氏房屋中和
    捷運加盟店有關連之證人於審判中之證言，皆應給予某種程
    度之保留，並非全部可信。從而，該等證人所為證言與證人
    李昱德證言不相符部分，皆不能採，自均不足以憑為有利於
    被告樂鏡妹或被告張傑之證明。至於證人羅志昌於原審已證
    稱：其於事後趕至現場，沒有仔細看張傑是否有受傷等語（
    見原審卷第117之1頁正、反面），則其所為證言對張傑當日
    是否有傷一節，自不能為任何之證明。另就被告樂鏡妹於本
    院聲請傳訊之證人章守恆，被告張傑否認該證人當日有出現
    在上址，並質疑證人章守恆與被告樂鏡妹有特殊關係（見本
    院卷第69頁正、背面）。而觀以被告樂鏡妹及其辯護人於原
    審聲請之證人並未包括章守恆（見原審卷第45頁背面），及
    證人章守恆所述：其如何全程陪同被告樂鏡妹就醫之情形，
    核與其所稱：其於當日深夜22時許至上址之原因僅是為問樂
    鏡妹房子問題，其與樂鏡妹為普通客戶關係云云（見本院卷
    第68至69頁），顯不相合等情，既無第三人證實證人章守恆
    當夜確曾出現在現場（見本院卷第70頁正面、第130頁背面
    ），證人章守恆於本院所為之證言，自難認有何證據價值。
(五)、復按正當防衛必須對於現在不法之侵害始得為之，侵害業已
    過去，即無正當防衛可言。至彼此互毆，又必以一方初無傷
    人之行為，因排除對方不法之侵害而加以還擊，始得以正當
    防衛論。故侵害已過去後之報復行為，與無從分別何方為不
    法侵害之互毆行為，均不得主張防衛權（最高法院30年上字
    第1040號判例意旨參照）。被告張傑在遭樂鏡妹揮打一拳後
    ，即出手推打樂鏡妹，當時樂鏡妹之不法侵害業已過去，被
    告張傑自無再主張正當防衛之餘地。被告張傑辯稱：我係出
    於防衛意思，在不得已之情形下始出手抵抗、推開樂鏡妹云
    云，亦屬卸責之詞，無足可採。
三、綜上所述，本件事證明確，被告樂鏡妹、張傑否認犯行之辯
    解，均不足採，其二人傷害犯行，均洵堪認定。
參、論罪部分：
一、核被告樂鏡妹、張傑所為，均係犯刑法第277條第1項之普通
    傷害罪。檢察官起訴書雖記載被告樂鏡妹毆打張傑，另致張
    傑受有右手中指挫傷之傷勢云云，惟證人張傑於原審已證稱
    ：「（當天你的右手中指如何受傷？）應該是丟樂鏡妹的東
    西時受傷的，不是樂鏡妹打我所造成的」等語明確（見原審
    卷第116頁背面），足認張傑右手中指之挫傷與被告樂鏡妹
    傷害犯行無關，起訴書此部分之記載容有未洽，應予更正。
二、原審基於相關證據，認本案事證明確，適用刑法第277條第1
    項前段、刑法施行法第1條之1（漏載第1項、第2項前段）規
    定，並審酌被告二人因細故爭執即徒手互毆，理性思辨、溝
    通之能力實有不足，所幸傷勢均非嚴重，暨其等素行、犯罪
    之動機、目的、手段、受傷程度，兼以雙方迄今無法達成和
    解，復均否認犯罪之犯後態度，惟原審蒞庭檢察官就被告樂
    鏡妹部分求處有期徒刑4月，實嫌過重等一切情狀，分別量
    處被告樂鏡妹拘役30日，被告張傑拘役20日，並均適用刑法
    第41條第1項前段規定，諭知易科罰金之折算標準。經核原
    審認定之事實及適用法律並無違誤，量刑亦未違比例原則。
    被告二人分別提起本件上訴，徒憑前揭辯詞否認犯罪，指摘
    原審判決不當，核皆無理由，均應予駁回。
據上論斷，應依刑事訴訟法第368條，判決如主文。
本案經檢察官許仲瑩到庭執行職務。
中    華    民    國    100   年     4    月     8    日
                  刑事第十三庭  審判長法  官  曾德水
                                      法  官  宋松璟
                                      法  官  王復生
以上正本證明與原本無異。
不得上訴。
                                      書記官  陳靜雅
中    華    民    國   100    年    4     月    11    日
附錄：本案論罪科刑法條全文
刑法第277條：
傷害人之身體或健康者，處3年以下有期徒刑、拘役或1千元以下
罰金。
犯前項之罪因而致人於死者，處無期徒刑或7年以上有期徒刑；
致重傷者，處3年以上10年以下有期徒刑。